ACORDAO-COMPLETO-2487058

ACÓRDÃO 8891/2021 ATA 22/2021 - PRIMEIRA CÂMARA

VISTOS, relatados e discutidos estes autos que tratam de atos de concessão de aposentadoria emitidos pelo Tribunal Regional do Trabalho da 9ª Região;
ACORDAM os Ministros do Tribunal de Contas da União, reunidos em Sessão da 1ª Câmara, com fundamento no art. 71, inciso III, da Constituição Federal, nos arts. 1º, inciso V, e 39, inciso II, da Lei 8.443/1992, no art. 260, § 1º, do RI/TCU e ante as razões expostas pelo Relator, em:
9.1. considerar legais, os atos de concessão de aposentadoria emitidos em favor de Denyse Maria Castella (XXX.830.069-XX) , Maria Aparecida Nery (XXX.003.729-XX) , Marilurdes Silva de Araújo (XXX.656.359-XX) , Regina Cristina Vieira Correa (XXX.581.399-XX) e Suely Filippetto (XXX.906.929-XX) ;
9.2. considerar ilegal o ato de concessão de aposentadoria emitido em favor de Elza Maran (XXX.932.669-XX) , recusando o respectivo registro;
9.2.1. dispensar a devolução dos valores indevidamente recebidos até a data da ciência, pelo Tribunal Regional do Trabalho da 9ª Região, do presente acórdão, com base no Enunciado 106 da Súmula da Jurisprudência do TCU;
9.3. determinar ao Tribunal Regional do Trabalho da 9ª Região, com base no art. 45 da Lei 8.443/1992, que:
9.3.1. promova o destaque da parcela excedente de "quintos" incorporado pela interessada posteriormente a 8/4/1998, transformando-a em parcela compensatória a ser absorvida por quaisquer reajustes futuros, consoante decidido pelo Supremo Tribunal Federal no Recurso Extraordinário 638.115, caso a referida incorporação não tenha se fundamentado em decisão judicial transitada em julgado;
9.3.2. comunique à interessada o teor desta decisão, alertando-a de que o efeito suspensivo proveniente da interposição de eventual recurso não a exime da devolução dos valores percebidos indevidamente após a respectiva notificação, caso o recurso não seja provido;
9.3.3. no prazo de 30 (trinta) dias, contados da ciência desta decisão, envie a este Tribunal documentos comprobatórios de que a interessada está ciente da presente deliberação.

Atos de Aposentadoria imitidos pelo Tribunal Regional do Trabalho da 9ª Região. Apreciação para fins de registro.

Primeira Câmara

3. Interessadas: Denyse Maria Castella (XXX.830.069-XX); Elza Maran (XXX.932.669-XX); Maria Aparecida Nery (XXX.003.729-XX); Marilurdes Silva de Araújo (XXX.656.359-XX); Regina Cristina Vieira Correa (XXX.581.399-XX); Suely Filippetto (XXX.906.929-XX).

13.1. Ministros presentes: Walton Alencar Rodrigues (Presidente), Benjamin Zymler, Vital do Rêgo (Relator) e Jorge Oliveira.
13.2. Ministros-Substitutos presentes: Augusto Sherman Cavalcanti e Weder de Oliveira.

VITAL DO RÊGO

Adoto como relatório, o parecer emitido no âmbito do Ministério Público junto ao TCU, representado nos autos pela Procuradora-Geral, Dra. Cristina Machado da Costa e Silva (peça 13) , a seguir transcrito:
Versam os autos sobre processo consolidado com atos de aposentadoria expedidos pelo Tribunal Regional do Trabalho da 9.ª Região - TRT-9.
2.	A Secretaria de Fiscalização de Integridade de Atos e Pagamentos de Pessoal e de Benefícios - Sefip - opina pela legalidade e registro dos atos, por meio dos pareceres uniformes de peças n.ºs 10 e 11.
3.	O ato concessório de Elza Maran (peça n.º 4) , ocupante do cargo de analista judiciário - área judiciária e especialidade - oficial de justiça avaliador, contempla a incorporação de vantagem de quintos decorrentes de funções comissionadas exercidas no período compreendido entre 09/04/1998, advento da Lei n.º 9.624/1998, e 04/09/2001, data de edição da Medida Provisória n.º 2.225-45/2001, o que é irregular, em face do entendimento firmado pelo egrégio Supremo Tribunal Federal - STF, ao julgar o Recurso Extraordinário n.º 638.115/CE, com repercussão geral.
4.	A concessão em questão está eivada de mácula, cabendo a negativa de registro do ato de peça n.º 4.
5.	No entanto, o Pleno do Supremo Tribunal Federal, em Sessão de 19/12/2019, apreciou Embargos de Declaração opostos contra o acórdão originalmente proferido nos autos do RE n.º 638.115, os quais foram conhecidos e, ao lhes conferir efeitos infringentes, definiu uma modulação sobre os efeitos da decisão original, que havia considerado irregular qualquer incorporação de quintos decorrentes de funções exercidas no período compreendido entre 09/04/1998 e 04/09/2001. Transcrevemos o teor da referida deliberação:
"Decisão: Inicialmente, o Tribunal, por maioria, resolvendo questão de ordem suscitada pelo Ministro Dias Toffoli (Presidente) , deliberou que, para a modulação dos efeitos de decisão em julgamento de recursos extraordinários repetitivos, com repercussão geral, nos quais não tenha havido declaração de inconstitucionalidade de ato normativo, é suficiente o quórum de maioria absoluta dos membros do Supremo Tribunal Federal, vencido o Ministro Marco Aurélio, que diverge quanto à formulação da questão de ordem e quanto ao seu mérito. Votaram na questão de ordem os Ministros Luiz Fux e Roberto Barroso. Na sequência, o Ministro Dias Toffoli (Presidente) proclamou o resultado do julgamento deste recurso, ocorrido na sessão virtual de 11.10.2019 a 17.10.2019: 'O Tribunal, por maioria, acolheu parcialmente os embargos de declaração, com efeitos infringentes, para reconhecer indevida a cessação imediata do pagamento dos quintos quando fundado em decisão judicial transitada em julgado, vencida a Ministra Rosa Weber, que rejeitava os embargos. No ponto relativo ao recebimento dos quintos em virtude de decisões administrativas, o Tribunal, em razão de voto médio, rejeitou os embargos e, reconhecendo a ilegitimidade do pagamento dos quintos, modulou os efeitos da decisão de modo que aqueles que continuam recebendo até a presente data em razão de decisão administrativa tenham o pagamento mantido até sua absorção integral por quaisquer reajustes futuros concedidos aos servidores. Os Ministros Ricardo Lewandowski e Celso de Mello proviam os embargos de declaração e modulavam os efeitos da decisão em maior extensão. Ficaram vencidos, nesse ponto, os Ministros Marco Aurélio e Rosa Weber. Por fim, o Tribunal, por maioria, também modulou os efeitos da decisão de mérito do recurso, de modo a garantir que aqueles que continuam recebendo os quintos até a presente data por força de decisão judicial sem trânsito em julgado tenham o pagamento mantido até sua absorção integral por quaisquer reajustes futuros concedidos aos servidores, vencidos os Ministros Marco Aurélio e Rosa Weber. Tudo nos termos do voto do Relator. Afirmaram suspeição os Ministros Luiz Fux e Roberto Barroso'. Ausente, justificadamente, nesta assentada, o Ministro Celso de Mello. Plenário, 18.12.2019".
6.	Em razão do que foi recentemente decidido pelo STF no RE 638.115/CE, não é possível determinar ao TRT - 9.ª Região - que extirpe dos proventos da interessada a parcela impugnada em questão. Entretanto, cabe formular proposta de determinação ao órgão gestor de pessoal para que promova o destaque das parcelas de quintos incorporados a partir de funções exercidas entre 8/4/1998 a 4/9/2001, a fim de possibilitar a aplicação da modulação definida nos embargos declaratórios apreciados pelo Supremo Tribunal Federal.
7.	Registramos, em relação à mesma concessão, que, nem o formulário de peça n.º 4, nem o contracheque mais atual da interessada, anexado à peça n.º 12, consignam a acumulação indevida de quintos de oficial de justiça avaliador (FC-05) com a Gratificação de Atividade Externa, instituída pelo artigo 16 da Lei n.º 11.416/2006, não havendo afronta ao entendimento da Corte de Contas, fixado nos Acórdão 2784/2016-TCU-Plenário - e 13.299/2020 - Segunda Câmara.
8.	Quanto aos demais atos, acolhemos a proposição de legalidade e registro.
9.	Por todo o exposto, com as vênias de estilo por divergir parcialmente do encaminhamento apresentado pela Sefip às peças n.ºs 10 e 11, esta representante do Ministério Público de Contas propõe ao Tribunal:
	9.1. a ilegalidade e negativa de registro da concessão de aposentadoria de Elza Maran (peça n.º 4) , devido à incorporação de quintos decorrentes de funções comissionadas exercidas no período compreendido entre 08/04/1998 e 04/09/2001, dispensada a reposição das importâncias indevidamente recebidas de boa-fé pela interessada, nos termos da Súmula TCU n.º 106;
	9.2. que determine ao Tribunal Regional do Trabalho da 9.ª Região providências para, no prazo máximo de 15 (quinze) dias, destacar as parcelas de quintos incorporadas com amparo em funções comissionadas exercidas entre 8/4/1998 a 4/9/2001 pela inativa Elza Maran, a fim de que sobre elas incida a modulação firmada nos Embargos Declaratórios movidos no Recurso Extraordinário n.º 638.115/CE, apreciado pelo Supremo Tribunal Federal, a qual estabelece a necessidade de absorção integral de tais parcelas por reajustes futuros, caso a incorporação não tenha se fundamentado em decisão judicial transitada em julgado, e
	9.3. a legalidade e registro das demais concessões constantes dos presentes autos.
Eis o Relatório.

não há.

Procuradora-Geral Cristina Machado da Costa e Silva.

APOSENTADORIA. INCORPORAÇÃO DE QUINTOS REFERENTES A FUNÇÕES COMISSIONADAS EXERCIDAS EM PERÍODOS POSTERIORES À VIGÊNCIA DA LEI 9.624/1998, EM DISSONÂNCIA COM A ATUAL JURISPRUDÊNCIA DO STF E DO TCU. ILEGALIDADE DE UM ATO. SUPERVENIÊNCIA DA MODULAÇÃO DE EFEITOS NA DECISÃO PROFERIDA NO RE 638.115/CE. CONVERSÃO DA RUBRICA DE QUINTOS, CONCEDIDA COM BASE NO EXERCÍCIO DE FUNÇÕES APÓS 8/4/1998, EM PARCELA COMPENSATÓRIA A SER ABSORVIDA POR QUAISQUER REAJUSTES E REESTRUTURAÇÕES DE CARREIRA SUPERVENIENTES, CASO A INCORPORAÇÃO NÃO TENHA SE FUNDAMENTADO EM DECISÃO JUDICIAL TRANSITADA EM JULGADO. LEGALIDADE DE CINCO ATOS.

APOSENTADORIA (APOS)

Secretaria de Fiscalização de Integridade de Atos e Pagamentos de Pessoal e de Benefícios Sociais (Sefip).

Em análise, atos de concessão de aposentadoria emitidos pelo Tribunal Regional do Trabalho da 9ª Região em favor de Denyse Maria Castella, Elza Maran, Maria Aparecida Nery, Marilurdes Silva de Araújo, Regina Cristina Vieira Correa e Suely Filippetto.
A Secretaria de Fiscalização de Integridade de Atos e Pagamentos de Pessoal e de Benefícios Sociais (Sefip) propõe considerar legais os atos integrantes dos autos. O Ministério Público de Contas (MPTCU) , contudo, dissentiu da unidade técnica quanto ao ato emitido em favor de Elza Maran. Isso porque, no ato em questão, o Parquet especializado identificou indícios de irregularidade no pagamento da vantagem decorrente da incorporação de quintos, pelo exercício de funções no período compreendido entre 9/4/1998 e 4/9/2001, em desacordo com o entendimento desta Corte de Contas e do Supremo Tribunal Federal - STF. Quanto aos demais atos, o MPTCU anuiu à proposta formulada pela Sefip. 
II
Registro minha concordância integral com o parecer formulado pelo Ministério Público de Contas, razão pela qual acolho o parecer de peça 13 por seus próprios fundamentos, valendo-me, para tanto, da técnica da motivação per relationem, nos termos do art. 2º, § 3º, do Decreto 9.830, de 10 de junho de 2019, sem prejuízo de tecer os comentários a seguir.
Não há reparos a fazer nas conclusões formuladas pela Sefip e pelo MPTCU quanto à legalidade dos atos emitidos em favor de Denyse Maria Castella, Maria Aparecida Nery, Marilurdes Silva de Araújo, Regina Cristina Vieira Correa e Suely Filippetto. É que as referidas concessões não apresentam irregularidades capazes de impedir o registro, estando, com isso, aptas a receber a chancela de legalidade.
No que diz respeito ao ato emitido em favor de Elza Maran, observo que referida concessão contempla o pagamento de parcela que decorre da incorporação de quintos pelo exercício de funções após 8/4/1998. Destaco, por oportuno que, embora a interessada tenha sido inativada no cargo de analista judiciário, área judiciária, especialidade oficial de justiça avaliador federal, ela não percebe a Gratificação de Atividade Externa, consoante se verifica no ato de peça 4 e no contracheque acostado à peça 12.
No caso de incorporação de quintos pelo exercício de funções após 8/4/1998, ressalto que o STF, no julgamento do RE 638.115/CE, a despeito de considerar inconstitucionais tais incorporações, modulou a decisão de forma a permitir que, no caso de concessões administrativas, referidas parcelas não sejam imediatamente suprimidas dos vencimentos e proventos dos interessados. Nessa situação, a modulação de efeitos conferida pela Suprema Corte permitiu a conversão dos quintos incorporados após 8/4/1998 em parcela compensatória a ser absorvida por quaisquer reajustes e reestruturações futuras. 
No entanto, como não há nos autos informações sobre a forma pela qual a parcela incorporada pela Sra. Elza Maran foi implementada, se administrativamente, ou se por decisão judicial transitada em julgado, cabe determinação ao Tribunal Regional Federal da 9ª Região para que, caso a referida incorporação não tenha amparo em decisão judicial transitada em julgado, proceda ao destaque da parcela excedente de "quintos" incorporados pela interessada, relativas ao exercício de funções comissionadas posteriormente a 8/4/1998, transformando-a em parcela compensatória a ser absorvida por quaisquer reajustes futuros, consoante decidido pelo Supremo Tribunal Federal no Recurso Extraordinário 638.115. 
Ante o exposto, VOTO para que seja adotada a minuta de acórdão que ora trago ao exame deste Colegiado.
TCU, Sala das Sessões Ministro Luciano Brandão Alves de Souza, em 29 de junho de 2021.
Ministro VITAL DO RÊGO 
Relator